臺灣高等法院臺中分院民事判決
110年度上易字第379號
上  訴  人  侯麗月
訴訟代理人  陳冠琳律師
被  上訴人  侯全利
訴訟代理人  蘇哲科律師
上列當事人間返還買賣價金事件，上訴人對於中華民國110年3月
12日臺灣臺中地方法院109年度訴字第2761號第一審判決提起上
訴，本院於111年7月19日言詞辯論終結，判決如下：
    主  文
一、上訴駁回。
二、第二審訴訟費用由上訴人負擔。
    事實及理由
壹、被上訴人主張：上訴人為臺中市○○區○○段000○000○000地號
    土地（改制重測前為臺中縣○○鎮○○○段○○○○段000○00000○000
    00地號，下合稱系爭土地）之共有人，應有部分為4分之1。
    兩造於民國99年2月1日簽立土地買賣契約書（下稱系爭契約
    ），約定上訴人將系爭土地應有部分4分之1之其中面積216
    坪部分，以新臺幣（下同）668萬元出賣予被上訴人，並約
    定買賣價金分三期給付：一、簽約當日給付簽約款68萬元；
    二、99年3月3日給付用印款及完稅款，共計500萬元；三、9
    9年3月15日給付尾款100萬元。其於給付第一期簽約款68萬
    元及第三期尾款100萬元價金後，無資力再給付第二期500萬
    元價金。嗣上訴人寄發存證信函，解除契約，並將其已給付
    168萬元價金，充作懲罰性違約金（下稱系爭違約金），全
    部沒收。因上訴人沒收之系爭違約金顯屬過高，應依民法第
    252條規定，予以酌減至68萬元，方屬合理。經酌減系爭違
    約金後，上訴人就其餘未返還之100萬元價金部分，已構成
    不當得利等情。爰依民法第179條規定，請求伊給付其100萬
    元，及其法定遲延利息（未繫屬本院部分，不另贅述）。
貳、上訴人則以：兩造簽立系爭契約，約定買賣價金分期給付，
    惟被上訴人僅給付簽約款68萬元，餘款均未依約如期給付。
    其迄至99年4月20日才再給付上訴人100萬元，並與伊協議就
    剩餘500萬元買賣價金，分兩期給付（第一期300萬元於99年
    5月13日給付，第二期200萬元於99年6月2日給付，如有一期
    遲誤，視為全部到期）。惟上訴人至99年5月13日，仍未給
    付伊300萬元。經伊於99年6月10日寄發存證信函，向其為解
    除契約之意思表示（已於99年6月14日送達被上訴人），並
    依系爭契約第10條第1項約定，將其給付伊之168萬元買賣價
    金，全數充作懲罰性違約金，予以沒收。被上訴人自收受伊
    上開存證信函迄今十餘年來，均未要求伊返還，如今卻又起
    訴請求返還，實有權利濫用。況系爭違約金並無過高之情事
    ，且縱認系爭違約金有過高，伊就應返還部分，以因被上訴
    人遲延給付，致伊所受損害共計67萬6,722元（存證信函催
    告費用6,000元+遲延利息27萬1,422元+所失利益39萬9,300
    元）為抵銷等語置辯。
參、原審為上訴人敗訴之判決，上訴人不服，上訴求為判決：一
    、原判決不利於上訴人部分廢棄。二、上開廢棄部分，被上
    訴人於第一審之訴駁回。被上訴人則聲明：上訴駁回。
肆、兩造不爭執事項（參本院卷99、143-145、152-153、169-17
    1、177頁）：
一、上訴人為系爭土地之共有人，應有部分為4分之1。
二、兩造於99年2月1日簽立系爭契約，約定上訴人將系爭土地應
    有部分4分之1之其中面積216坪部分（其餘部分另出賣予被
    上訴人父親侯爵耀），以668萬元出賣予被上訴人（經土地
    複丈結果，若面積有增減，則以每坪3萬元互為貼補），並
    約定買賣價金分3期給付（參原審中司調卷21-33頁）：
  ㈠訂約時給付簽約款68萬元。
  ㈡99年3月3日給付用印款及完稅款，共計500萬元。
  ㈢99年3月15日給付尾款100萬元。
三、系爭契約第10條第1項約定「買方不依約履行付款或契約所
    定其他各項義務時，即為買方違約，賣方得限期催告履行，
    逾期仍不履行即予解除契約並將已收之價款全部沒收，充作
    懲罰性違約金」（參原審中司調卷29頁）。
四、被上訴人已依約給付二、㈠之款項68萬元，餘款均未依約如
    期給付。
五、上訴人曾於99年3月19日、同年4月16日分別寄發存證信函通
    知（催告）被上訴人應於文到後10日內依約給付完稅款500
    萬元，分經被上訴人於同年3月23日、同年4月19日收受（參
    本院卷79-82頁）。
六、被上訴人於99年3月23日、同年4月19日收受上訴人所寄發之
    存證信函後，才於同年4月20日再給付上訴人100萬元，並於
    系爭契約上記載「99.4.20買方支付新台幣壹佰萬元整（匯
    款）」，且由上訴人簽收（參原審中司調卷25頁）。
七、兩造於99年4月23日協議就剩餘之500萬元由被上訴人分兩期
    支付，第一期款項300萬元約定於99年5月13日支付予上訴人
    ，被上訴人並簽訂兩張各為300萬元、200萬元之本票予上訴
    人以供擔保，惟被上訴人屆期仍未履行價金給付義務。
八、上訴人曾於99年6月10日寄發存證信函向被上訴人為解除契
    約之意思表示（參原審卷55、56頁），並於信函內告知被上
    訴人依系爭契約第10條第1項，將已收款項全數充作懲罰性
    違約金予以沒收。存證信函於99年6月14日送達被上訴人（
    參本院卷176頁）。
九、系爭契約業已解除。　　　　
伍、本院得心證之理由：
一、系爭違約金，核屬過高，應予酌減至68萬元：
  ㈠依系爭契約第10條第1項約定，系爭違約金應為懲罰性違約金
    等情，已為兩造所不爭執。惟被上訴人主張：系爭違約金，
    應酌減至68萬元，方屬適當一節，為上訴人所否認，主張：
    系爭違約金並無過高，應無酌減之必要。
  ㈡按約定之違約金額過高者，法院得依職權減至相當之數額，
    為民法第252條所明定。當事人約定之違約金是否過高，應
    依一般客觀之事實、社會經濟狀況、當事人實際上所受損害
    及債務人如能如期履行債務時，債權人可享受之一切利益為
    衡量標準，庶符實情而得法理之平（參最高法院109年度台
    上字第2490號民事判決）。次按懲罰性違約金係以強制債務
    履行為目的，確保債權效力之強制罰，於債務不履行時，債
    權人除得請求支付違約金外，並得請求履行債務，或不履行
    之損害賠償，是約定之懲罰性違約金是否過高，尤應參酌債
    務人違約之情狀以為判斷。且債務已為一部履行者，亦得比
    照債權人所受利益減少其數額（參最高法院110年度台上字
    第1800號民事判決）。
　㈢被上訴人已繳買賣價金168萬元，已逾買賣總價金668萬元之4
    分之1（約0.2515）。而上訴人並無廣告銷售服務費，亦無
    其他人事成本支出，且上訴人於解除系爭契約後，已將系爭
    土地出售候一成。又兩造既事後達成500萬元價金，被上訴
    人可分二期給付。就其中300萬元部分，被上訴人應於99年5
    月13日給付上訴人。準此，就此（即99年5月13日）之前之
    遲延利息部分，應認上訴人已因兩造事後之上開協議，而不
    得再對被上訴人為請求。而自99年5月13日被上訴人遲延給
    付300萬元價金起，及自99年6月2日遲延給付200萬元價金（
    被上訴人否認上訴人主張：兩造有約定一期未給付，視為全
    部到期之事實，參本院卷185、200頁）起，均至99年6月14
    日上訴人解除系爭契約之日止，上訴人所受共計500萬元價
    金之遲延利息損害約1萬6,172元（300萬X5%X32/365，200萬
    X5%X13/365，元以下4捨5入），並非屬極鉅。而被上訴人給
    付上訴人168萬元中之68萬元為簽約款，性質上堪認與民法
    上民法第249條第2款規定之定金相類似，且占總價金比例逾
    1/10（68萬/668萬）。又系爭土地，上訴人原以每坪3萬元
    之代價，出售予被上訴人，伊嗣於100年1月5日，以每坪2萬
    8,500元出售予訴外人候一成。被上訴人如於99年3月15日如
    期履行系爭契約，此部分39萬9,300元價差（兩造就此差價
    金額，並無爭執，參本院卷40、98頁）及其利息收入之利益
    ，應屬上訴人原可享受之利益。
　㈣綜上等情，本院經綜合審酌上開所述之上訴人實際上所受損
    害，與被上訴人如能如期履行債務時，上訴人可享受之一切
    利益，及被上訴人已履行逾4分之1價金給付義務之違約情狀
    等一切情狀後，認系爭違約金，核屬過高，應予酌減至68萬
    元，方屬允妥。
二、上訴人為抵銷抗辯部分，核非可採：  
  ㈠上訴人辯稱：伊因被上訴人之遲延給付，共計受有存證信函
    催告費用6,000元、遲延利息27萬1,422元，及所失利益39萬
    9,300元，共計67萬6,722元損害之事實，為被上訴人所否認
    ，主張：存證信函之催告費用，並無證據證明有支出，況並
    非屬必要之支出。39萬9,300元部分，屬解除契約後發生之
    損害。又因原審判命上訴人返還之100萬元不當得利，係自
    判決確定之日起，計算法定遲延利息，但被上訴人係早於99
    年4月20日給付上訴人該100萬元，如以法定利率計息之金額
    約58萬7,500元，故上訴人實際上並無受何遲延利息之損害
    。
  ㈡上訴人辯稱：伊受有存證信函催告費用6,000元損害部分，已
    為被上訴人所否認。茲因上訴人就此部分，並未提出相關證
    據證明伊確有支出該費用，且該費用確屬必要支出之費用。
    故依舉證責任分配法則，難信伊此部分所辯為可採。伊此部
    分所為之抵銷抗辯，自非可取。　 
　㈢按民法第260條規定解除權之行使，不妨礙損害賠償之請求，
    並非積極的認有新賠償請求權發生，不過規定因其他已發生
    之賠償請求權，不因解除權之行使而受妨礙。故因契約消滅
    所生之損害，並不包括在內，因此該條所規定之損害賠償請
    求權，係專指因債務不履行之損害賠償而言（參最高法院10
    9年度台上字第215號民事判決）。次按民法第260條規定：
    解除權之行使，不妨礙損害賠償之請求，係指債務不履行之
    損害賠償，不因解除權行使有所妨礙，是解除契約與損害賠
    償關係，係採履行利益賠償主義。契約因金錢給付遲延而解
    除者，債務人原定金錢給付義務因此免除，債權人僅得請求
    遲延賠償，不得請求替代賠償，其他因契約消滅所生之損害
    ，則不包括之（參最高法院111年度台上字第895號民事判決
    ）。
  ㈣依上開說明意旨，上訴人事後出售系爭土地之39萬9,300元價
    差，係屬因系爭契約消滅（經上訴人解除）後，新生之損害
    ，並不包括在民法第260條所定上訴人得請求損害賠償之內
    （即非積極的認有新賠償請求權發生）。準此，上訴人對被
    上訴人既無此部分損害賠償請求權存在，則伊此部分扺銷抗
    辯，核非可取。
  ㈤按時效完成後，債務人得拒絕給付；又債之請求權雖經時效
     而消滅，如在時效未完成前，其債務已適於抵銷者，亦得
     為抵銷，民法第144條第1項、第337條分別定有明文。次按
     當事人約定之違約金過高，經法院酌減至相當之數額而為
     判決確定者，就該酌減之數額部分，如債務人已先為非出
     於自由意思之任意給付，自得依不當得利法律關係請求債
     權人返還。此項返還請求權原具有賠償債務人所受損害之
     性質，應認於法院判決確定時，其請求權始告發生，並於
     斯時屆其清償期，方符酌減違約金所生形成力之原意（參
     最高法院109年度台簡上字第20號民事判決）。
　 ㈥被上訴人已就上訴人所為遲延利息損害27萬1,422元之抵銷
     抗辯部分，為時效之抗辯（參本院卷212頁）。因上訴人主
     張之遲延利息損害27萬1,422元，均為99年6月14日上訴人
     解除系爭契約之「前」所發生，至遲至104年6月14日止，5
     年之消滅時效已完成（參民法第126條）。然依上開說明意
     旨，上訴人對被上訴人所負之不當得利債務，需經法院判
     決確定時，始行發生。在此之前，被上訴人對上訴人並無
     不當得利請求權存在。準此，在104年6月14日遲延利息請
     求權之時效未完成前，上訴人並未對被上訴人負有不當得
     利債務，而無可供抵銷之被動債權存在。依上開條文規定
     ，上訴人就此部分所為之抵銷抗辯，於法不合，尚無可採
     。
　 ㈦基上等情，應認上訴人以67萬6,722元為抵銷抗辯部分，核
     非可取。
三、上訴人辯稱：被上訴人提起本件，有權利濫用一節，核非可
    採：
　㈠上訴人辯稱：被上訴人遲至109年7月9日，始起訴請求返還於
    99年6月14日即遭上訴人沒收之100萬元價金，顯屬權利濫用
    一節，為被上訴人所否認，主張：其在合法時效內，提起本
    訴，並無權利濫用或違反誠信原則。
　㈡按權利人行使權利，倘與先前行為相矛盾，破壞相對人之正
    當信賴，有違誠實信用原則者，固不生行使權利之效力，然
    須權利人先前有外觀行為，足使義務人正當信賴其已不再行
    使其權利，對義務人有應加以保護之情形，始足當之（參最
    高法院110年度台上字第350號民事判決）。
　㈢上訴人並未舉證證明：被上訴人先前有外觀行為，足使伊正
    當信賴被上訴人已不再行使其提起本訴，請求返還之權利，
    而有對上訴人加以保護之情形存在。準此，難認被上訴人提
    起本件，有何權利濫用。故上訴人上開所辯，核非可採。　
四、基上所述，上訴人雖將伊自被上訴人收受之168萬元之價金
    ，並充作懲罰性違約金，予以沒收，惟如前所述，本院認懲
    罰性違約金核屬過高，應予酌減至68萬元。準此，依上開說
    明意旨，被上訴人依民法第179條規定，請求上訴人返還伊
    所獲事後已無法律上原因之100萬元（168萬-68萬）利益本
    息部分，為有理由。
五、綜上所述，原審為上訴人敗訴之判決，理由固有未盡詳盡之
    處，惟其結論仍屬正當。是上訴人提起上訴，求為廢棄此部
    分原判決，為無理由，應予駁回。　　
六、本件事證已臻明確，兩造其餘之攻擊或防禦方法及所用之證
    據，經本院斟酌後，認為均不足以影響本判決之結果，爰不
    逐一論列，附此敘明。
陸、據上論結，本件上訴為無理由，判決如主文。　　
中　　華　　民　　國　　111 　年　　8 　　月　　2 　　日
                 民事第七庭   審判長法　官  王  銘
                                    法　官  張國華
                                    法　官  唐敏寶
正本係照原本作成。
不得上訴。　　　　　　　　　　　　　　　　　　
                                    書記官  劉恒宏
　　　　　　　　　　　　　　　　　　
中　　華　　民　　國　　111 　年　　8 　　月　　2 　　日